台灣高等法院民事判決　九十一年度保險上易字第一○號
　　　上　訴　人　聯信商業銀行股份有限公司
　　　法定代理人　邱錦德
　　　被上訴人　　太平產物保險股份有限公司
　　　法定代理人　黃清江
　　　訴訟代理人　梁妹
右當事人間，因給付保險金事件，上訴人對於中華民國九十一年四月九日臺灣臺北地
方法院九十年度訴字第五五四○號第一審判決，提起上訴，本院判決如左：
    主      文
原判決廢棄。
被上訴人應給付上訴人新台幣壹佰伍拾萬元，及自民國九十年十月十二日起，至清償
日止，按週年利率百分之五計算之利息。
第一、二審訴訟費用由被上訴人負擔。
    事實及理由
一、上訴人起訴主張：被上訴人因上訴人為協助授信客戶購置房屋、整修住宅，或其
    他因素所需資金，與被上訴人合作，約定由授信客戶為要保人，以上訴人為被保
    險人，由被上訴人承保授信客戶向上訴人抵押貸款償還保證之保險。八十六年十
    一月三十日上訴人之授信客戶即訴外人陳登輝向訴外人高美俐承購坐落高雄市前
    鎮區鎮昌二巷五三號之二房地，向上訴人抵押借款一千萬元，並以上訴人為被保
    險人，向被上訴人要保「住宅抵押貸款償還保證」之保險，保險金額為一百五十
    萬元，於八十七年一月二十日簽訂保險契約，保險期限至九十四年一月二十日止
    ；詎訴外人陳登輝自八十七年十二月二十日起即未依約清償抵押借款，被上訴人
    之保險責任發生，上訴人依約處分抵押住宅，八十九年三月十五日備齊理賠文件
    向被上訴人申請理賠，為被上訴人所拒，上訴人復於九十年一月九日以借款人向
    上訴人表示儘速清償借款之意願，致函被上訴人請求同意延緩申請理賠，業據被
    上訴人函覆同意在案，九十年九月二十五日上訴人又委請律師催請被上訴人依約
    墊付保險理賠金，竟遭被上訴人拒絕，為此，基於系爭保險契約，求為命被上訴
    人給付一百五十萬元本息之判決。
二、被上訴人則以：上訴人之授信客戶即訴外人陳登輝所出具要保書，所要保之抵押
    住宅為「高雄市前鎮區鎮昌二巷五三之二號」，與被上訴人所出具之保險單載明
    「茲承上開抵押人因應承購後開抵押住宅與上開抵押權人簽訂貸款償還契約之需
    要．．．．」，將抵押住宅表列為「屏東縣新埤鄉○○村○○路四七號」，兩者
    顯不一致，系爭保險契約不成立；又依兩造系爭保險契約之約定，「因承購住宅
    而貸款」為系爭保險契約必要之點，訴外人陳登輝係以個人投資之貸款用途為要
    保之意思表示，與被上訴人係以要保人因應購屋之需而貸款為前提，就「承購」
    抵押住宅而貸款之承諾意思表示並非一致，系爭保險契約亦不成立，被上訴人自
    不負墊付保險金之義務；退步言，縱認系爭保險契約成立並有效，上訴人之保險
    金給付請求權已罹於時效而消滅，被上訴人亦得拒絕給付等語，資為抗辯。
三、上訴人主張被上訴人因上訴人為協助授信客戶購置房屋、整修住宅，或其他因素
    所需資金，與被上訴人合作，約定由授信客戶為要保人，以上訴人為被保險人，
    由被上訴人承保授信客戶向上訴人抵押貸款償還保證之保險。八十六年十一月三
    十日上訴人之授信客戶即訴外人陳登輝向訴外人高美俐承購坐落高雄市前鎮區鎮
    昌二巷五三號之二房地，向上訴人抵押借款一千萬元，並以上訴人為被保險人，
    向被上訴人要保「住宅抵押貸款償還保證」之保險，保險金額為一百五十萬元，
    於八十七年一月二十日簽訂保險契約，保險期限至九十四年一月二十日止；詎訴
    外人陳登輝自八十七年十二月二十日起即未依約清償抵押借款，八十九年三月十
    五日備齊申請理賠文件向被上訴人申請理賠，為被上訴人所拒，上訴人復於九十
    年一月九日以借款人向上訴人表示儘速清償借款之意願，致函被上訴人請求同意
    延緩申請理賠，業據被上訴人函覆同意在案，九十年九月二十六日上訴人又委請
    律師催請被上訴人依約墊付保險理賠金，竟遭被上訴人拒絕等事實，為被上訴人
    所不爭執，且有住宅抵押貸款償還保證保險單、要保書、基本條款及保險批單、
    借款申請書、不動產買賣契約書、不動產抵押借款實地調查表、借據、放款往來
　　明細查詢、擔保放款明細帳、支付命令、理賠申請書、被上訴人 (八九) 太法字
　　第○七九號函、上訴人 (九○)聯信銀屏字第○○二號函、被上訴人高分 (九○)
　　字第○一八號函、 (九○) 年容律字第○三六號函、掛號回執等件為憑；上訴人
　　主張之上開事實應堪信為真實。
四、被上訴人以上訴人之授信客戶陳登輝與被上訴人間之「住宅抵押貸款償還保證」
    之保險契約，因契約當事人意思表示不一致而不成立，上訴人為本件之請求無據
    等語為抗辯；經查：
(一)上訴人之授信客戶陳登輝之要保書，係以「抵押住宅地址」高雄市前鎮區鎮昌二
    巷五三之二號，向被上訴人為要保，其抵押住宅價款一千二百七十九萬七千五百
    六十二元，抵押貸款金額一千萬元，保險金額為一百五十萬元，保險費為六萬七
    千五百元，保險期間自八十七年一月二十起至九十四年一月二十日止，核與被上
    訴人所出具之「住宅抵押貸款償還保證保險單」所承保之內容除「抵押住宅地址
    」記載為屏東縣新埤鄉○○村○○路四十號不同外，其餘均無不同，惟被上訴人
    就「抵押住宅地址」部分，已於九十年七月二十六日以「住宅抵押貸款償還保險
    批單」更正為高雄市前鎮區鎮昌二巷五三之二號，有該批單附卷 (原審卷第二一
    頁) 足憑；被上訴人之「住宅抵押貸款償還保證保險單」就「抵押住宅地址」顯
    係誤植，被上訴人與上訴人之授信客戶陳登輝間就系爭保險契約之內容，所為之
    意思表示一致，已毋庸置疑。被上訴人以要保書與其所出具之「住宅抵押貸款償
    還保證保險單」承保「抵押住宅地址」不符，抗辯系爭保險契約不成立，顯無可
    採。
(二)被上訴人承保「住宅抵押貸款償還保證」之保險，其承保範圍於基本條款第一章
    第一條即明文約定：抵押人因貸款所發生之債務，無法依約按期償還，致抵押權
    人於依法處分本保險單所載之住宅後，其所得價款不足抵付貸款承還契約分期還
    款表未清償金額而受損失時，本公司對抵押權人應收回之差額部分負賠償責任．
    ．．，本件上訴人之授信客戶陳登輝於八十六年十一月三十日與訴外人高美俐簽
    訂不動產買賣契約書承購前揭高雄市前鎮區鎮昌二巷五三之二號房地，簽約款三
    十萬元，第一期款為於同年十二月二十六日給付一百萬元，第二期款約於八十七
    年二月一日給付一百五十萬元，尾款一千萬元辦妥銀行貸款付清，陳登輝即於八
    十六年十二月十七日向上訴人為借款之申請，經上訴人就高雄市前鎮區鎮昌二巷
    五三之二號房地為實地調查，於八十七年一月二十日獲上訴人准予抵押借款一千
    萬元後，同時並向被上訴人為「住宅抵押貸款償還保證」之要保，於要保書上記
    載抵押住址之主要用途為「住宅用」，上訴人之不動產抵押借款實地調查表上亦
    記載貸款用途為「購屋週轉」等事實，均有不動產買賣契約書、借款申請書   (
    含上訴人之批覆書) 、不動產抵押借款實地調查表、借據、要保書等在卷為憑；
    核與被上訴人所承保範圍尚無不符。被上訴人以上訴人授信客戶陳登輝係以投資
    週轉向上訴人貸款，而非以承購住宅貸款，與被上訴人之「住宅抵押貸款償還保
    證」之保險契約內容不一致，而認系爭保險契約未成立為抗辯，亦不足採。
五、承前所述，被上訴人與上訴人之授信客戶陳登輝間系爭「住宅抵押貸款償還保證
    」之保險契約，於法有效成立，被上訴人自有履行「住宅抵押貸款償還保證」之
    保險契約之義務。按「倘抵押人逾期達六個月未能繳付到期應還之借款本息時，
　　抵押權人除應立即以書面通知本公司 (即被上訴人) 外，且依規定處分其抵押住
　　宅，並將理賠書面文件整理齊全送至本公司，公司於二星期內先行墊付。」為被
　　上訴人之「住宅抵押貸款償還保險批單」第七條明文約定。本件上訴人之授信客
　　戶陳登輝於自八十七年十一月五日清償本息後，迄八十八年五月四日始又繳至八
    十七年十一月二十日之本息，即未再依約清償抵押借款，上訴人即依約處分抵押
　　住宅，並提出法院強制執行文件、損失金額明細 (包括借款本金餘額、利息) 、
    催繳函及借款證明有關文件，於八十九年三月十五日首次向被上訴人為理賠之申
    請，上訴人復於九十年九月二十五日委請律師催請被上訴人依約理賠，為被上訴
    人所拒；為此，基於「住宅抵押貸款償還保險批單」第七條之約定，求為命被上
    訴人先行墊付一百五十萬元，依上說明，於法尚非無據，應予准許。
六、給付有確定期限者，債務人自期限屆滿時起，負遲延責任。遲延之債務，以支付
    金錢為標的者，債權人得請求依法定利率計算之遲延利息。應付利息之債務，其
    利率未經約定，亦無法律可據者，週年利率為百分之五。民法第二百二十九條第
    一項、第二百三十三條第一項前段、第二百零三條分別定有明文。本件上訴人請
    求被上訴人先行墊付之保險金額，依前揭「住宅抵押貸款償還保證保險批單」第
    七條之約定，於上訴人將理賠書面文件整理齊全送至被上訴人公司，被上訴人公
    司於二星期內先行墊付，而被上訴人公司已於九十年九月二十六日收受上訴人第
    二次催請墊付，被上訴人至遲應予九十年十月十一日以前墊付，為有確定期限；
    且以支付金錢為標的，又未約定利息，上訴人併請求九十年十月十二日起至清償
    日止，按週年利率百分之五計算之利息，於法有據，應予准許。
七、被上訴人以上訴人上揭先行墊付保險金額之請求權，已罹於時效而消滅等語為抗
    辯；經查：本件上訴人係依據「住宅抵押貸款償還保證保險批單」第七條之約定
    請求被上訴人先行墊付，與上訴人於依法處分抵押住宅竣事後，如發生本保險單
    承保範圍內之損失時，提出有關帳冊，依被上訴人之「住宅抵押貸款償還保證保
    險」之基本條款第十一條之約定，以書面向被上訴人公司申請賠償，被上訴人應
    於接獲申請後一個月內賠付之，尚有不同；被上訴人依「住宅抵押貸款償還保證
    保險批單」第七條之約定，先行墊付保險金額後，於上訴人依法處分抵押住宅竣
    事後，有「住宅抵押貸款償還保證保險批單」第十條第三款後段情形時，上訴人
    應將處分或買賣所得扣除應付費用後之餘額，逕行償還被上訴人，均有各該基本
    條款、批單在卷足憑；從而，上訴人對於被上訴人依「住宅抵押貸款償還保證保
    險批單」第七條約定之先行墊付請求權，於上訴人依「住宅抵押貸款償還保證保
    險」基本條款第十一條約定，處分抵押住宅竣事前尚難認有消滅時效之適用，被
    上訴人抗辯上訴人上揭先行墊付保險金額之請求權，已罹於時效而消滅，顯無可
    採。
八、綜合上述，上訴人請求被上訴人依「住宅抵押貸款償還保證保險批單」第七條之
    約定，先行墊付一百五十萬元及遲延之法定利息，於法尚非無據，應予准許；原
    法院未就「住宅抵押貸款償還保證保險批單」、及「住宅抵押貸款償還保證保險
    」基本條款，詳為推求，認上訴人之先行墊付請求權已罹於時效，而為其敗訴判
    決，並駁回其假執行之聲請，容有未恰；上訴意旨指摘原法院之判決不當，求予
    廢棄，非無理由，應由本院予以廢棄，更為判決如主文第二項所示。
據上論結，本件上訴為有理由，爰判決如主文。
中　　　華　　　民　　　國　　九十一　　年　　　九　　　月 　　 三　 　日
　　　　　　　　　　　　民事第十二庭審判長法　官　林　丁　寶
　　　　　　　　　　　　　　　　　　　　　法　官　高　鳳　仙
                                          法  官　陳  博  享
右正本係照原本作成。
不得上訴。
中　　　華　　　民　　　國　　九十一　　年　　　九  　　月　　　四　　　日
　　　　　　　　　　　　　　　　　　　　  書記官  鄭  靜  如
